【裁判字號】    97,上,439
【裁判日期】    970902
【裁判案由】    損害賠償
【裁判全文】
臺灣高等法院民事判決                   97年度上字第439號
上  訴  人  丁○○
即附帶被上訴人
訴訟代理人  陳麗真律師
被上訴人即  乙○○
附帶上訴人  甲○○
            丙○○
上列三人共同
訴訟代理人  王泓鑫律師
上列當事人間請求損害賠償事件，上訴人對於中華民國97年3 月
21日臺灣士林地方法院96年度重訴字第282 號第一審判決提起上
訴，被上訴人提起附帶上訴，本院於97年8月19 日言詞辯論終結
，判決如下：
    主  文
原判決關於命附帶上訴人乙○○、甲○○、丙○○連帶給付逾新
台幣肆拾壹萬壹仟伍佰壹拾肆元本息部分及該部分假執行之宣告
均廢棄。
上開廢棄部分，上訴人丁○○在第一審之訴及假執行之聲請均駁
回。
丁○○之上訴駁回。
第二審訴訟費用關於上訴及附帶上訴部分均由上訴人丁○○負擔
。
    事  實
甲、上訴人即附帶被上訴人丁○○方面：
壹、聲明：
一、原判決關於駁回丁○○後開第二項之訴部分廢棄。
二、被上訴人乙○○、甲○○、丙○○應再連帶給付上訴人新台
    幣（以下同）430萬2562元，及自民國96年5月25日起至清償
    日止，按年利率百分之5計算利息。
三、請准供擔保宣告假執行。
四、駁回對造之附帶上訴。
貳、陳述：除與原判決記載相同者外，補稱略以：
一、原審以被上訴人就本件事故發生應負擔之過失責任為百分之
    50而計算損害賠償金額而未命全額給付，顯然違反最高法院
    66年度台上字第2115號判例。
二、乙○○已發現前車變換車道，即應減速慢行，然其仍加速追
    趕，始致本件車禍發生而致被害人簡伊琳死亡，因而被上訴
    人就本件負完全賠償責任，亦無違背法令之處。
三、上訴人所受扶養費損害為105萬9101元。
乙、被上訴人即附帶上訴人乙○○、甲○○、丙○○等方面：
壹、聲明：
一、上訴駁回。
二、如受不利判決，願供擔保，請准宣告免為假執行。
三、原判決命附帶上訴人給付逾41萬1514元本息部分廢棄。
四、前項廢棄部分，請求駁回附帶被上訴人在第一審之訴。
貳、陳述：除與原判決記載相同者外，補稱略以：
一、孫焜明是本件肇事主因，乙○○是肇事次因，乙○○應負百
    分之30責任，就41萬1514元部分負賠償之責。
    理  由
一、上訴人丁○○主張：被上訴人乙○○（民國76年12月17日生
    ）於民國95年4月2日晚間10時15分許，騎乘車號P53-831 重
    型機車搭載簡伊琳，由臺北市○○區○○路2 段西向東方向
    行駛外側車道，適訴外人孫焜明駕駛車號EZ-6095 號小客車
    ，沿南港路同方向行駛在乙○○左前方之內側車道，詎孫焜
    明於行經南港路、向陽路口時，疏未注意乙○○以時速80公
    里之高速於其右後方直行，竟擅自變換至外側車道，未讓直
    行之乙○○機車先行；乙○○亦疏未注意車前狀況以時速80
    公里之高速行駛，並於發現孫焜明開始變換車道後，仍未採
    取必要之煞停、減速等安全措施，執意往前欲自孫焜明小客
    車右前方超越行駛，且未保持兩車併行之安全距離，因而擦
    撞孫焜明駕駛之小客車右後視鏡及右側車門，乙○○、簡伊
    琳因而人車倒地，致簡伊琳頭部外傷、顱內出血，經送醫急
    救，仍於95年4月7日上午3時30 分許不治死亡。乙○○應就
    簡伊琳之死亡負侵權行為賠償責任。上訴人丁○○為被害人
    簡伊琳之父，受有下述損害：、醫藥費2萬6318 元。、
    殯葬費90萬3000元。、扶養費105萬9101 元。、慰撫金
    300萬元。合計498萬8419元。乙○○於系爭事故發生時未滿
    20歲，上訴人甲○○、丙○○分別為乙○○之父、母。爰依
    民法第184條第1項前段、第187條第1項前段、第192條第1項
    、第2項、第194條等規定，請求被上訴人乙○○、甲○○、
    丙○○連帶給付498萬8419 元及自起訴狀繕本送達翌日起至
    清償日止，按年息百分之5 計算之利息（丁○○逾上開數額
    之請求經原審判決駁回確定）。
(二)、被上訴人乙○○、甲○○、丙○○等對於乙○○於上揭時、
    地，騎乘機車搭載簡伊琳，以時速80公里之高速行駛，乙○
    ○於見孫焜明車要變換車道，仍欲超車自孫焜明車右前方通
    過，致乙○○機車擦撞孫焜明車右後視鏡及右側車門，致人
    車倒地，簡伊琳因而死亡，乙○○應負過失侵權行為之責等
    情不爭執。惟辯以本件車禍，孫焜明應負70% 之責任，乙○
    ○僅應負30% 之責任。上訴人業與孫焜明達成和解，免除孫
    焜明責任，依民法第276 條規定，伊等自得主張就孫焜明應
    分攤之70%損害金額部分免責。又上訴人請求之慰撫金300萬
    元過高，丁○○並無不能生活之情，其請求60歲前之扶養費
    不應許可，其請求自60歲計算至平均餘命74.57歲，按月2萬
    0500元計算之扶養費不爭執，但其扶養義務人有5 人，乙○
    ○等僅應賠償其1/5 之扶養費，又上訴人支出之殯葬費逾48
    萬1000元部分非必要費用，上訴人已領取系爭事故強制汽車
    責任保險保險金150 萬元，應自賠償金額中扣除等語資為抗
    辯。
(三)、原審認上訴人因簡伊琳本件車禍所受損害為醫藥費 2萬6318
    元、殯葬費48萬1000元、扶養費36萬4395 元、慰撫金200萬
    元，合計287萬1713元，扣除已領強制汽車責任保險150萬元
    ，為137萬1713元。乙○○、孫焜明應各負50%過失責任，丁
    ○○已與孫焜明和解免除孫焜明責任，從而被上訴人乙○○
    等3人應連帶給付上訴人68萬5857 元並加計遲延利息，駁回
    丁○○上開部分其餘請求。丁○○就其上開請求敗訴部分提
    起上訴。被上訴人乙○○等3人就原審命其等給付逾41萬151
    4元本息部分提起附帶上訴。
二、本件兩造不爭執事項如下述：
(一)、乙○○於上揭時、地，騎乘機車，搭載簡伊琳，以時速80公
    里之高速行駛，於見孫焜明車已要變換車道，仍執意往前欲
    自孫焜明小客車右前方超越行駛，致與孫焜明駕駛之小客車
    擦撞，簡伊琳因而死亡。孫焜明、乙○○就簡伊琳之死亡均
    應負過失侵權行為之責等情，有相驗屍體證明書及乙○○、
    孫焜明於刑事案件審理之筆錄可按（見原審卷第39頁、本院
    卷第37頁）。
(二)、丁○○係簡伊琳之父。丁○○於96年5月23 日與孫焜明就簡
    伊琳之死亡賠償成立和解，孫焜明賠償丁○○ 250萬元，有
    外僑居留證、和解書可按 （見附民卷第7頁、原審卷第21頁
    ）。
(三)、上訴人丁○○業已領取本件汽車強制責任險理賠金 150萬元
    （見原審卷第46頁）。
(四)、乙○○於本件行為時未滿20歲，為限制行為能力人。甲○○
    、丙○○係乙○○之法定代理人，有戶籍謄本可按（見附民
    卷第6頁）。
(五)、丁○○為簡伊琳支出醫藥費2萬6318 元，有醫療費用收據可
    按（見附民卷第10頁）。
三、茲審酌丁○○本件請求是否有理由：
(一)、按因故意或過失，不法侵害他人之權利者，負損害賠償責任
    。無行為能力或限制行為能力人，不法侵害他人之權利者，
    以行為時有識別能力為限，與其法定代理人連帶負擔損害賠
    償責任。又不法侵害他人致死者，對於支出醫療及增加生活
    上需要之費用或殯葬費之人，亦應負損害賠償責任。被害人
    對於第三人負有法定扶養義務者，加害人對於該第三人亦應
    負損害賠償責任。不法侵害他人致死者，被害人之父、母、
    子、女及配偶，雖非財產上之損害，亦得請求賠償相當之金
    額。民法第184條第1項、第187 條第1項、第192條第1、2項
    、第194 條分別定有明文。乙○○不法侵害簡伊琳致死，即
    應對丁○○因而所受之損害，負賠償責任。甲○○、丙○○
    為乙○○之法定代理人，應與乙○○負連帶賠償之責。
(二)、丁○○因簡伊琳死亡所受損害為何？
１、醫藥費2萬6318元：
    丁○○為簡伊琳支出醫藥費2萬6318 元，為乙○○等不爭執
    ，丁○○此部分請求，應予准許。
２、殯葬費90萬3000元：
、丁○○主張其為簡伊琳支出殯葬費90萬3000元，乙○○等不
    爭執原審判准之48萬1000元為必要費用，抗辯其餘非必要費
    用云云。
、按殯葬費為收殮及埋葬費用，其賠償範圍應以實際支出之費
    用，並斟酌被害人當地之習俗、被害人之身分、地位及生前
    經濟狀況決定之。
、查丁○○主張其支出殯葬費90萬3000 元之證據係原證4之統
    一發票居間代洽、禮儀用品、禮儀服務13萬元及12萬8000元
    、假髮4000元、DVD製作費1萬4000元、往生蓮位3000元、塔
    位牌位21萬元，暨喪結費用26萬4000元之收據、簡士成孫女
    簡伊琳死亡佛事7日經費15萬元之證明書等（見原審卷11-18
    頁）。乙○○等對假髮4000元、往生蓮位3000元、塔位牌位
    21萬元，及喪結費用26萬4000元（細目如原審卷第40頁原證
    17治喪禮儀規劃書所示），合計48萬1000元部分不爭執，丁
    ○○此部分請求應予准許。至丁○○另請求之居間代洽、禮
    儀用品、禮儀服務13萬元及12萬8000 元，雖提出統一發票2
    紙為據，然並無該等費用具體內容之記載，自難認該部分費
    用係屬收殮及埋葬必要費用，丁○○此部分請求即不應准許
    。又DVD製作費1萬4000元核屬家屬、親友為日後追思死者之
    紀念物品花費，尚非收斂、埋葬之費用，此部分請求不應准
    許。另原證18之超渡法事費用15萬元係另行在靈堂以外之寺
    廟所施作，簡伊琳之遺體並未停柩就於該處，而是停柩於三
    軍總醫院內之外包生命禮儀公司靈堂，並由該處出殯，為丁
    ○○所不爭執（見原審卷第52頁），是此部分費用亦難認係
    必要之殯葬費用，不應准許。
、從而，丁○○得請求乙○○等賠償之殯葬費用為48萬1000元
    。
３、扶養費105萬9101元：
、丁○○主張其係49/11/15生，系爭車禍發生時年46歲，依95
    年男性平均餘命為74.57歲，故自96年11 月丁○○47歲算至
    男性平均餘命74.57歲，尚有27.57年餘命，依台北市民每月
    平均生活費2萬0500 元計算，丁○○可受扶養費用扣除中間
    利息為427萬5222元 （2萬0500×12×17.37895＝427萬5222
    ），丁○○共4名子女，故得請求金額為106萬8806 元（427
    萬5222÷4＝106萬8806），於105萬9101 元範圍內請求。乙
    ○○等則謂丁○○並無不能生活之情，其不得請求60歲以前
    之扶養費損害，對丁○○得請求自60 歲起之平均餘命27.57
    年，以每月2萬0500 元計算之扶養費乙節不爭執，惟爭執丁
    ○○之扶養義務人除4名子女，另應加計其配偶，計5人，乙
    ○○等僅應賠償1/5之扶養費。
、按受扶養權利者，以不能維持生活而無謀生能力者為限。前
    項無謀生能力之限制，於直系血親尊親屬不適用之，民法第
    1117條定有明文。即直系血親尊親屬受扶養者，仍須以不能
    維持生活者為限。所謂不能維持生活，係指不能以自己之財
    產維持生活者而言；反面言之，如能以自己之財產維持生活
    者，即無受扶養之權利。查丁○○為被害人簡伊琳之父，經
    營資本額500萬元之物流點開發國際有限公司，95 年所得總
    額約90餘萬元、財產總額約 100萬元，有營利事業登記證、
    稅務電子閘門財產所得調件明細表等可按（ 見原審卷第86-
    90頁、8-9頁 ），是堪認丁○○目前得以自己之財產維持其
    生活，從而其主張受有60歲以前扶養費之損害，即難認為真
    正。
、次按負扶養義務者有數人，而其親等同一時，應各依其經濟
    能力，分擔義務。又夫妻互負扶養之義務，其負扶養義務之
    順序與直系血親卑親屬同，民法第1115條第3 項及第1116條
    之1 前段定有明文。夫妻互負扶養義務之順序既與直系血親
    卑親屬同，自應與直系血親卑親屬各依其經濟能力，分擔扶
    養義務。丁○○有子女4 人及配偶，則其得請求乙○○等賠
    償其自60歲（即民國109年11月）起至平均餘命74.57歲之扶
    養費36萬4395元。
    [每月應受扶養金額2萬0500元*12=每年金額24萬6000元。
    96年11月起至27.57年之扶養費扣除中間利息之總額為433萬
    4890元。計算式：246000*17.00000000（27年之霍夫曼系數
    ）+246000*0.57*(17.00000000-00.0000000)=433萬4890 元
    。
    96 年96年11月起至109年11月止之扶養費扣除中間利息總額
    為251萬2917元。計算式：246000*10.00000000 （13年之霍
    夫曼係數）=251萬2917元。
    丁○○60歲至平均餘命74.57歲之扶養費為433萬4890元-251
    萬2917元=182萬1937元。
    乙○○等應賠償之費用為182萬1937元/5=36萬4395元]。
、從而，丁○○此部分請求於36萬4395元部分為有理由，應予
    准許，逾此數額之請求為無理由，應予駁回。
４、慰撫金300萬元：
    查丁○○與簡伊琳為父女關係，系爭事故發生時，簡伊琳僅
    18歲，丁○○須白髮人送黑髮人，精神上痛苦難以言喻。
    爰斟酌丁○○為技術學院畢業，經營資本額500 萬元之物流
    點開發國際有限公司，95年所得總額約90餘萬元、財產總額
    約 100萬元，有畢業證書、營利事業登記證、稅務電子閘門
    財產所得調件明細表等可按 （見原審卷第86-90頁、8-9 頁
    ）；乙○○於肇事時為年19歲之學生、其94、95年度所得總
    額分別約7萬元、8 萬元；丙○○所有財產總額約150萬元、
    其94、95 年度所得總額分別約7萬餘元、18萬餘元；甲○○
    所有財產總額約 250萬元、其94、95年度所得總額分別約10
    餘萬、8 萬元，有稅務電子閘門財產所得調件明細表、所得
    資料清單可按（見原審卷第11-13頁、131-136頁、附民卷第
    25-26頁）。本院認丁○○請求之慰撫金應以200萬元為適當
    ，逾此範圍之請求，則屬過高，不應准許。
５、綜上所述，丁○○因簡伊琳之死亡，得請求乙○○等賠償之
    損害為醫藥費2萬6318 元、殯葬費48萬1000元、扶養費36萬
    4395元、慰撫金200萬元，合計287萬1713元（26318+481000
    +364395+0000000=0000000）。
(三)、丁○○得請求乙○○等賠償之數額：
１、按債權人向連帶債務人中之一人免除債務，而無消滅全部債
    務之意思表示者，除該債務人應分擔之部分外，他債務人仍
    不免其責任，民法第276條第1項定有明文。所謂該債務人應
    分擔之部分，係指連帶債務人相互間，依法律規定或契約另
    有訂定分擔義務之比例而言。於共同侵權行為人相互間，就
    其等應連帶賠償被害人之金額，自係以各侵權行為人對於損
    害結果之過失比例加以計算負擔，是各侵權行為人應負擔之
    部分，自應以其對於損害結果之過失比例為準。
２、本件孫焜明、乙○○應就簡伊琳之死亡，負共同侵權行為之
    責。茲審酌系爭事故係孫焜明駕駛小客車，行駛在乙○○左
    前方之內側車道，孫焜明於變換車道時疏未注意乙○○以時
    速80公里之高速於其右後方直行，擅自變換至外側車道，未
    讓直行之乙○○機車先行；乙○○則係疏未注意車前狀況以
    時速80公里之高速行駛，並於發現孫焜明車開始變換車道後
    ，仍未採取必要之煞停、減速等安全措施，執意往前欲自孫
    焜明小客車右前方超越行駛，且未保持兩車併行之安全距離
    ，因而擦撞孫焜明駕駛之小客車右後視鏡及右側車門等情，
    本院認孫焜明、乙○○就系爭車禍之過失責任應各負擔百分
    之50。雖乙○○等抗辯依臺北市車輛行車事故鑑定覆議委員
    會覆議意見書認定認定孫焜明為肇事主因，乙○○僅為肇事
    次因，孫焜明之過失比例應為70%，乙○○僅為30%云云。然
    查該鑑定覆議意見書鑑定意見欄係僅認乙○○涉嫌超速行駛
    （見調字卷第42-43 頁），並未斟酌乙○○尚有上述超車未
    保持安全間距及未採取安全必要措施等疏失，是該鑑定意見
    尚非可採。
３、丁○○業與孫焜明達成和解並由孫焜明給付和解金250 萬元
    ，而免除孫焜明就系爭事故之賠償責任，則乙○○等就系爭
    事故孫焜明應負擔之部分，依民法第276條第1項之規定，應
    可免責。孫焜明應負擔之過失比例為 50%，則本件乙○○等
    應負擔之賠償數額為143萬5857元（287萬1713元*50%=00000
    00）。
(四)、本件丁○○得請求賠償之數額：
１、按保險人依強制汽車責任保險法規定給付之保險金，視為加
    害人或被保險人損害賠償金額之一部分，加害人或被保險人
    受賠償請求時，得扣除之，強制汽車責任保險法第30條定有
    明文。
２、本件上訴人丁○○已領汽車強制責任保險給付150 萬元，依
    法即應予扣除。乙○○等應連帶賠償之數額為143萬5857 元
    ，經扣除丁○○已領汽車強制責任保險給付150 萬元後，丁
    ○○於本件即不得再請求乙○○、甲○○、丙○○等連帶給
    付。
四、綜上所述，上訴人丁○○本件請求乙○○、甲○○、丙○○
    連帶給付498萬8419 元及自起訴狀繕本送達翌日起至清償日
    止，按年息百分之5 計算之利息，為無理由，不應准許。原
    審判命乙○○等連帶給付丁○○68萬5857 元及自96年5月25
    日起至清償日止按年息百分之5 計算之利息，駁回丁○○其
    餘請求。丁○○就上開請求，原審判決其敗訴部分提起上訴
    ，請求乙○○等再連帶給付430萬2562 元本息，為無理由，
    應予駁回。乙○○、甲○○、丙○○等就原審判決命其連帶
    給付逾41萬1514元本息部分，提起附帶上訴求予廢棄，為有
    理由，爰由本院將原判決此部分廢棄，改判如主文第2 項所
    示。
五、本件事證已明，兩造其餘攻擊防禦方法，經核與本判決之結
    果不生影響，爰不一一論述。
六、據上論結，本件丁○○上訴為無理由，乙○○等附帶上訴為
    有理由，依民事訴訟法第450條、第449條第1項、第78條，
    判決如主文。
中    華    民    國    97    年    9     月    2    日
                    民事第八庭
                        審判長 法  官 劉勝吉
                               法  官 連正義
                               法  官 滕允潔
正本係照原本作成。
如不服本判決，應於收受送達後20日內向本院提出上訴書狀，其
未表明上訴理由者，應於提出上訴後20日內向本院補提理由書狀
（均須按他造當事人之人數附繕本）上訴時應提出委任律師或具
有律師資格之人之委任狀；委任有律師資格者，另應附具律師資
格證書及釋明委任人與受任人有民事訴訟法第466條之1第1項但
書或第2項（詳附註）所定關係之釋明文書影本。
中    華    民    國    97    年    9     月    2     日
                               書記官 黃麗玲
附註：
民事訴訟法第466條之1（第1項、第2項）：
對於第二審判決上訴，上訴人應委任律師為訴訟代理人。但上訴
人或其他法定代理人具有律師資格者，不在此限。
上訴人之配偶、三親等內之血親、二親等內之姻親，或上訴人為
法人、中央或地方機關時，其所屬專任人員具有律師資格並經法
院認為適當者，亦得為第三審訴訟代理人。


司法院資訊處製作；財團法人民間司法改革基金會備份。
